【裁判字號】    91,易,810
【裁判日期】    920827
【裁判案由】    詐欺等
【裁判全文】
臺灣臺中地方法院刑事判決                          九十一年度易字第八一號
    公  訴  人  臺灣臺中地方法院檢察署檢察官
    被      告  余水利
                丙○○
    共      同
    選任辯護人  陳居亮律師
右列被告因詐欺等案件，經檢察官提起公訴（九十一年度偵字第五九二、三四八四號
），本院判決如左：
    主  文
余水利、丙○○均無罪。
    理  由
一、公訴意旨略以：被告余水利夥同丙○○基於意圖為自己不法所有之犯意連絡，及
    概括之犯意，於民國九十年十月十三日十九時許，在台中縣豐原市市○路二號之
    「眼鏡視界」店內，共同連續對該店店員即告訴人乙○○，及另一名店員張閔惠
    謊稱被告余水利乃美林國際整合股份有限公司負責人，並擔任朴子國際獅子會會
    長，可為其等代辦投資「海外金融服務組合」，在境外置產刷卡，每一單位認購
    金額為新臺幣八百五十元，此卡只記卡不記人，一年內每一個單位可得淨利三百
    元美金等語，並出示投資說明書一本詳列投資規則，致告訴人乙○○與張閔惠因
    而先後陷於錯誤，以刷卡方式各向余水利購買二十五個單位即新臺幣（下同）二
    萬五千五百元、十一個單位即九千三百五十元。後因告訴人乙○○認為不妥，於
    同年月二十五日十一時許向被告余水利表明退出之意，被告余水利竟以告訴人刷
    卡購買者乃六十片止滑布，拒絕退還款項，告訴人始知受騙等語；而認被告余水
    利、丙○○共同連續涉及刑法第三百三十九條第一項之詐欺取財罪嫌。
二、按犯罪事實應依證據認定之，無證據不得推定其犯罪事實，又不能證明被告犯罪
    者，應諭知無罪之判決，刑事訴訟法第一百五十四條、第三百零一條第一項定有
    明文。次按認定不利被告之事實，須依積極證據，苟積極證據不足為不利於被告
    事實之認定時，即應為有利被告之認定；且告訴人之告訴，係以使被告受刑事訴
    追為目的，是其陳述是否與事實相符，仍應調查其他證據以資審認，最高法院三
    十年上字第八一六號、五十二年台上字第一三００號判例意旨釋有明文。而刑法
    第三百三十九第一項詐欺罪之成立，以意圖為自己或第三人不法所有，以詐術使
    人將本人或第三人之物交付為要件。所謂以詐術使人交付，必須被詐欺人因詐術
    而陷於錯誤，若其所用方法，不能認為詐術，亦不致使人陷於錯誤，即不構成該
    罪，則有最高法院四十六年台上字第二六０號判例意旨可資參酌。
三、公訴意旨認定被告余水利、丙○○涉嫌刑法詐欺取財罪之事證，約為：(一)告訴人
    之指訴，(二)證人張閔惠之證詞，(三)告訴人及證人張閔惠各刷卡消費前述金額之「
    國際信用卡人工簽帳單」共計三紙，(四)告訴人所提出，當初被告等向她推銷「海
    外金融服務組合」時，所出示之投資說明書一本，(五)檢察官當庭勘驗被告所提出
    、美金一百元樣式之止滑布後，認在客觀上顯非用於止滑，乃供懸掛裝飾之用，
    再參酌告訴人之職業、生活環境，認無必要大量購置六十張同樣式之裝飾情止滑
    布；而綜合推認被告顯以投資說明書為餌，向告訴人宣稱可投資獲利，再以止滑
    布搪塞告訴人，自始意在詐欺取財。
四、惟被告二人經本院訊問後，均否認涉嫌刑法詐欺取財罪。被告余水利辯解：(一)他
    當天確實是向告訴人推銷止滑布，但也有告訴對方若購買相當之金額並協助推廣
    止滑布，可以贈送境外銀行之帳戶，使告訴人省下辦理境外銀行開戶所需費用；
    (二)當時所介紹之境外銀行乃波羅的海三小國中之拉脫維亞Unibanka銀行，談論在
    該行辦理開戶同時申請網路電子金融信用卡等業務，因拉脫維亞乃新興國家，經
    濟尚在起步中，為吸引外資，故存款利率較美、日及我國等已開發國家為高，而
    開戶所需費用則比其他境外私人銀行之門檻低，卻同樣具有隱密性之優點，在國
    內巿場頗具潛力；(三)他絕未向告訴人言及僅須一年之時間每一個單位即可獲淨利
    三百元美金；(四)另告訴人於警訊時即已敘明他當場返回二萬五千五百元，並未拒
    絕退還，公訴意旨推認他顯以投資說明書為餌，向告訴人宣稱可投資獲利，再以
    止滑布搪塞告訴人，自始意在詐欺取財等語，實為臆測之詞。被告丙○○則辯解
    她僅單純前往選購眼鏡，並無任何詐騙告訴人之行為。
五、經查：
    (一)暫先不論告訴人及被告間對於當初被告究竟推銷何種商品之爭執；然九十年十
      月十三日十九時許，在台中縣豐原市市○路二號之「眼鏡視界」店內，被告等
      向告訴人及另一名店員張閔惠推銷商品，告訴人因而刷卡消費二萬五千五百元
      ，張閔惠則央請案外人廖偉超為他刷卡，再付款給廖偉超，而亦消費九千三百
      五十元等情節，因有告訴人之指訴、證人張閔惠之證詞（見第五九二號偵查卷
      第三０－三一頁）及「國際信用卡人工簽帳單」影本三紙（見上開偵查卷第二
      二頁）等證據方法在卷可憑，核屬相符，且為被告余水利所是認，應為事實。
      被告丙○○雖否認在場共同推銷，但證人張閔惠於偵查中明白證述：當天被告
      等確有共同介紹投資事宜，主要由被告余水利說明，惟其向被告丙○○提出投
      資方面之問題時，被告丙○○也能回答（見偵查卷第四０頁）；證人張閔惠與
      被告丙○○間復無淵源，無何特別之利害關係，應不致有何不良動機虛擬上開
      證詞無端陷害之；故被告丙○○否認之辯解，應非事實，無從為其有利之判斷
      。
    (二)其次，關於被告當初所推銷者究為何種商品，告訴人於警訊時之指訴為：「‧
      ‧‧他（指被告余水利）自稱是於瑞士銀行上班，然後可以辦刷卡，然這刷卡
      是官員在用的，可以逃漏稅，可以把錢轉入其子女的戶內而不用扣稅，且該卡
      只記卡，不記人，只要一年的時間，一個單位（一個單位八百五十元）可得淨
      利三百元美金，我信以為真，以為瑞士銀行有承辦該業務，就買了二十五個單
      位，繳了二萬五千五百元」（見前開偵查卷第四頁背面），被告則辯解為止滑
      布。事經本院斟酌案內之止滑布，及雙方所不爭執、當初由被告出示給告訴人
      觀覽之投資說明書等證據方法後；認為檢察官在起訴書中所論述應非止滑布之
      理由，確實可採，乃因此認定被告此部分辯解不實，被告當時所推銷者應屬金
      融性商品，至於該項金融性商品之內容為何，是否即為告訴人上開指訴者，則
      詳後論究。茲將檢察官認定被告當初並非推銷止滑布之理由，臚列如下：「本
      案之『止滑布』，經本檢察官於九十一年一月十七日當庭勘驗結果，為美金一
      百元樣式之止滑布橫向錶褙並附吊耳，體積巨大，有當場以辦公桌椅為對照之
      照片二紙可幀，客觀上顯非用於止滑而係用於懸掛裝飾。衡以告訴人自陳只在
      眼鏡公司上班，並沒有另外兼職，而且目前係住在公司宿舍等情，實難想像有
      何大量購買六十幅相同之裝飾性止滑布之必要。尤其除被告外，張閔惠亦同時
      出資九千三百五十元，有國際信用卡人工簽帳單二紙附卷可按，渠等實無任何
      動機在同時大量購買相同之裝飾用止滑布。次查買賣商品行為，按常理賣方應
      提出商品實物供買方參考，或備有充足之文件介紹該項商品。本件投資說明書
      之內容無一字與止滑布相關，首頁彩頁廣告係將美金一百元作扭曲圖像處理，
      文字內容係推銷年利百分之十二至十八優利定存之事，亦與止滑布實物渺不相
      涉，且無法表現止滑布質地、大小及錶褙方式，顯無據以販售止滑布之可能。
      是被告所言被告及告訴人等係購買止滑布等語，純屬遁詞，告訴人顯係為購買
      『海外金融服務組合』而支付上揭款項」。
    (三)既然被告當初並無推銷止滑布，則本件須先關注之焦點，應在於被告所推銷者
      是何種金融性商品，有無設詞誆騙告訴人，能否履行告訴人刷卡二萬五千五百
      元所欲交易之對價關係，以檢視被告是否該當刑法詐欺取財之罪名。而告訴人
      有關此部分之指訴情節，已見前述，被告之辯解也有如本理由欄四之記載，雙
      方各執一詞，並無交集，即連證人張閔惠也僅敘明：「當時是晚上七點多，我
      看到被告在店中拿著卷內的宣傳單另外還說明書，向我們推銷，內容即投資瑞
      士銀行開戶依我們投資的比再分配倍數等‧‧‧」等語（見前開偵查卷第三十
      頁），顯須再依上述張閔惠之證詞中所提及之「宣傳單」、「說明書」－亦即
      前述雙方不爭執之投資說明書，加以評斷。
    (四)細觀該份投資說明書所記載之內容，確實在引介拉脫維亞之Unibanka銀行，說
      明境外銀行開戶所涉相關事項，以及辦理信用卡、領卡等問題。又依被告所提
      出工商時報九十一年一月三日之剪報資料、聯合報九十一年一月五日之剪報資
      料等影本（見本院卷第十一－十二頁）刊載之內容，開設海外帳戶以保值或節
      省稅賦或進行全球性投資，確為近來金融巿場上正方興未艾之商品。再者，被
      告余水利還提出上開拉脫維亞銀行之相關資料，及其向該銀行申得之VISA卡刷
      卡消費之簽帳單多紙（見本院卷第十三、二一－二五頁）附卷為證，亦足認該
      銀行之存在及有受理國人開設帳戶之情節不虛。另有證人甲○○到庭結證後，
      證述：他曾透過被告余水利取得前開銀行之帳戶及電子金融信用卡使用等語（
      見本院卷第一三０頁）。此外，被告余水利復辯解他現已成立一家「法柯特有
      限公司」專為人申辦前述銀行之境外開戶乙節，也有提出該公司之營利事業登
      記證、委託者之公證書等在卷可憑（見本院卷第一五一－一六一頁），不能否
      認被告余水利確有能力、事實上也為人申辦此等業務。基於上述事證，回歸前
      開本件所應關注之焦點，使人無法遽下論斷被告果有對告訴人實施詐欺取財之
      犯行。尤其，事實上，被告余水利已歸還告訴人及證人張閔惠當初之刷卡金額
      ，此不唯有證明單二紙存卷可參（見前開偵查卷第二三頁），並經告訴人於警
      訊時證實無誤（見前開偵查卷第五頁背面倒數第四行），更應為有利於被告之
      判斷。
    (五)至於告訴人及證人張閔惠雖均指出當初被告余水利自稱在瑞士銀行任職，介紹
      其等投資瑞士銀行開戶，保證必有相當獲利等語；然其等會否因為尚未充分理
      解被告所介紹之此項金融性商品，或對於被告說明過程中之引喻產生誤解，或
      受被告可能較為誇大之行銷手法所誤導，致有此等認知，並非絕無可能。既然
      前(四)所載各項證據之調查結果，有利於被告，且別無事證可再加強佐證告訴意
      旨，若再拘泥於上開告訴意旨，並無意義。
    (六)末查，被告是否先向告訴人推銷前述銀行之境外開戶投資事宜，事後否認之，
      再取來止滑布搪塞，以遂行其詐欺取財之目的？由於：1.被告辯解：警訊時未
      敢言及境外銀行開戶之事，乃因九十年十一月十二日修正公布前之公司法第十
      五條第一項明定公司不得經營登記範圍以外之業務，違反時有刑事責任，當時
      美林國際整合股份有限公司登記之業務不包括受託代辦境外銀行開戶等語（見
      本院卷第五九頁），經核該公司之經濟部公司執照影本（見本院卷第六九頁）
      ，確無登記此項業務；兼之，2.依告訴人之指訴，被告余水利是於九十年十月
      二十五日上午十一時許，始將止滑布送至「眼鏡視界」店，向她表明當初告訴
      人僅單純購買止滑布六十片，每片四百二十五元（見前開偵查卷第五頁背面）
      ，而雙方分別於同日十二時三十分許、十四時三十分許起接受警方約詢調查，
      有各該警訊筆錄之記載可按（見前開偵查卷第四、六頁所示），顯示被告余水
      利於臨受調查前始將止滑布送達，核與前開欲隱匿從事登記範圍以外業務之辯
      解，尚相符合；乃亦為有利於被告之判斷，認其並無上開犯行。
六、綜合前述，本院因無法依憑現存證據充足認定被告等確實該當刑法之詐欺取財罪
    ，而至無所懷疑之程度，遂基於罪疑唯輕，諭知被告均無罪之判決。
據上論斷，應依刑事訴訟法第三百零一條第一項，判決如主文。
中      華      民      國      九十二      年      八      月  二十七  日
                                        法  官  莊  深  淵
右正本證明與原本無異。
如不服本判決，應於送達後十日內向本院提出上訴狀（須附繕本），上訴於台灣高等
法院台中分院。
                                        書記官
中      華      民      國      九十二      年      八      月  二十七  日


司法院資訊處製作；財團法人民間司法改革基金會備份。
